ACORDAO-COMPLETO-2481433

ACÓRDÃO 17718/2021 ATA 36/2021 - PRIMEIRA CÂMARA

VISTOS, relatados e discutidos estes autos de tomada de contas especial instaurada em desfavor do Sr. Raimundo Almeida (XXX.673.013-XX) , prefeito de Lago Verde/MA (1/1/2009 a 31/12/2012) , e da empresa Terra Plana Construções Civil Ltda. (05.824.687/0001-01) , em razão de ausência de documentação comprobatória das despesas efetuadas com recursos federais repassados por meio do Convênio 19000/2009, firmado entre o Instituto Nacional de Colonização e Reforma Agrária (Incra) e o referido município, tendo por objeto o melhoramento de 34,60 km de estradas vicinais;
ACORDAM os ministros do Tribunal de Contas da União, reunidos em sessão da 1ª Câmara, diante das razões expostas pelo relator, em: 
9.1. arquivar o processo em relação à empresa Terra Plana Construções Civil Ltda. (05.824.687/0001-01) , sem julgamento de mérito, por ausência de constituição e desenvolvimento válido e regular do processo, com base no art. 212 do Regimento Interno do TCU;
9.2. julgar irregulares as contas do Sr. Raimundo Almeida (XXX.673.013-XX) , com fundamento nos arts. 1º, inciso I, 16, inciso III, alíneas "b" e "c", da Lei 8.443/1992, c/c os arts. 1º, inciso I, e 209, incisos II e III, do Regimento Interno do TCU; 
9.3. condenar o responsável mencionado no subitem 9.2. anterior, com fundamento no art. 19, caput, da Lei 8.443/1992, c/c o art. 210 do Regimento Interno do TCU, ao pagamento das quantias abaixo relacionadas, com a fixação do prazo de 15 (quinze) dias, a contar da notificação, para comprovar, perante o Tribunal (art. 23, inciso III, alínea "a", da Lei 8.443/1992, c/c o art. 214, inciso III, alínea "a", do Regimento Interno) , o recolhimento da dívida aos cofres do Instituto Nacional de Colonização e Reforma Agrária, atualizada monetariamente e acrescida dos juros de mora, calculados a partir das datas discriminadas até a data do recolhimento, na forma prevista na legislação em vigor:
	Data de ocorrência
	Valor histórico (R$) 
	Débito/Crédito

	25/07/2011
	R$ 311.642,46
	D

	03/08/2011
	R$ 535.186,29
	D

	19/10/2012
	R$ 55.976,13
	D

9.4. aplicar ao Sr. Raimundo Almeida (XXX.673.013-XX) a multa prevista no art. 57 da Lei 8.443/1992, c/c o art. 267 do Regimento Interno, no valor de R$ 90.000,00 (noventa mil reais) , fixando-lhe o prazo de 15 (quinze) dias, a contar da notificação, para que comprove, perante o Tribunal (art. 214, inciso III, alínea "a", do Regimento Interno) , o recolhimento da dívida aos cofres do Tesouro Nacional, atualizada monetariamente desde a data deste acórdão até a do efetivo recolhimento, se for paga após o vencimento, na forma da legislação em vigor;
9.5. autorizar, desde logo, nos termos do art. 28, inciso II, da Lei 8.443/1992, a cobrança judicial das dívidas, caso não atendidas as notificações;
9.6. autorizar, desde logo, caso solicitado e o processo não tenha sido remetido para cobrança judicial, o pagamento das dívidas em até 36 (trinta e seis) parcelas mensais e consecutivas, nos termos do art. 26 da Lei 8.443/1992, c/c o art. 217 do Regimento Interno/TCU, fixando-se o vencimento da primeira parcela em 15 (quinze) dias, a contar do recebimento da notificação, e o das demais a cada mês, devendo incidir sobre cada valor mensal os correspondentes acréscimos legais, na forma prevista na legislação em vigor, sem prejuízo de alertar o responsável de que a falta de comprovação do recolhimento de qualquer parcela implicará o vencimento antecipado do saldo devedor;
9.7. dar ciência deste acórdão ao Instituto Nacional de Colonização e Reforma Agrária e aos responsáveis, para conhecimento, e ao Procurador-Chefe da Procuradoria da República no Estado do Maranhão, nos termos do art. 16, § 3º, da Lei 8.443/1992, c/c o art. 209, § 7º, do Regimento Interno do TCU, para adoção das providências cabíveis.

Tomada de contas especial instaurada em razão de não comprovação da regular aplicação dos recursos repassados pela União mediante convênio firmado entre o Incra e o município de Lago Verde/MA para a execução de estradas vicinais.

Primeira Câmara

Município de Lago Verde/MA.

3. Responsáveis: Raimundo Almeida (XXX.673.013-XX) e Terra Plana Construções Civil Ltda. (05.824.687/0001-01).

13.1. Ministros presentes: Benjamin Zymler (na Presidência), Vital do Rêgo (Relator) e Jorge Oliveira.

VITAL DO RÊGO

Adoto como parte do relatório o pronunciamento do auditor da Secretaria de Controle Externo de Tomada de Contas Especial (peça 77) , que contou com a anuência dos dirigentes da unidade técnica (peças 78 e 79) , a seguir transcrito:
INTRODUÇÃO
1.	Cuidam os autos de tomada de contas especial instaurada pelo Instituto Nacional de Colonização e Reforma Agrária, em desfavor de Raimundo Almeida (CPF: XXX.673.013-XX) , prefeito do Município de Lago Verde/MA, no período de 1/1/2009 a 31/12/2012, em razão de ausência de documentação comprobatória das despesas com recursos repassados pela União por meio do Convênio 19000/2009, registro Siafi 704699 (peça 8) firmado entre o Incra e o Município de Lago Verde/MA, tendo por objeto o "melhoramento de (34,60KM) , de estrada vicinais".
HISTÓRICO
2.	O ajuste foi firmado no valor de R$ 921.996,56, sendo R$ 903.556,62 à conta do concedente e R$ 18.439,94 referentes à contrapartida do convenente (peça 8, p. 6) . Teve vigência de 7/12/2009 a 31/12/2012, com prazo para apresentação da prestação de contas em 30/1/2013, conforme consta na peça 8, p. 13 e 15, peça 12 e na informação extraída do Siconv (peça 45) .
3.	Os repasses efetivos da União totalizaram R$ 903.556,62 (peça 10) e foram creditados na conta corrente específica do ajuste (Banco do Brasil, agência 0528, conta 393738) em três parcelas, conforme detalhamento a seguir (peça 29) . Foi comprovada a execução de R$ 18.439,92 em 29/12/2009, referente à contrapartida pactuada (peça 29, p. 1) .
	Ordens Bancárias
	Data
	Valor (R$) 

	2011OB800799
	21/7/2011
	300.000,00

	2012OB801087
	1/8/2012
	252.190,19

	2012OB801088
	1/8/2012
	351.366,43

4.	O responsável arrolado na fase interna foi devidamente comunicado e, diante da ausência de justificativas suficientes para elidir a irregularidade e da não devolução dos recursos, instaurou-se a tomada de contas especial.
5.	No relatório (peça 39) , o tomador de contas concluiu que o prejuízo importaria no valor original de R$ 903.556,62, imputando-se a responsabilidade a Raimundo Almeida, prefeito do município na gestão 2009-2012, e Município de Lago Verde/MA.  
6.	Em 28/11/2018, a Controladoria-Geral da União emitiu o relatório de auditoria (peça 40) , em concordância com o relatório do tomador de contas. O certificado de auditoria e o parecer do dirigente do órgão de controle interno concluíram pela irregularidade das presentes contas (peças 41 e 42) .
7.	Em 3/4/2019, o ministro responsável pela área atestou haver tomado conhecimento das conclusões contidas no relatório e certificado de auditoria, bem como do parecer conclusivo do dirigente do órgão de controle interno, manifestando-se pela irregularidade das contas, e determinou o encaminhamento do processo ao Tribunal de Contas da União (peça 43) .
8.	Na instrução inicial (peça 47) , relatou-se, dentre outros, que as obras/serviços objeto do convênio foram inexecutados parcialmente em relação aos itens terraplenagem, obras de arte corrente, obras de arte especiais e revestimento primário, conforme consta no Relatório de Vistoria Técnica, datado de 26/8/2014 (peça 13) , resultando no débito de R$ 143.618,68. Considerando que a parcela de recursos federais repassados ao convenente representa 98% do total dos recursos do convênio (R$ 903.556,62/921.996,56) , o débito a ser imputado deveria ser de R$ 140.746,30.
9.	Concluiu-se, ao final, pela necessidade de realização de citação, nos seguintes termos:
a) realizar a citação do Sr. Raimundo Almeida (CPF XXX.673.013-XX) , prefeito do Município de Lago Verde/MA na gestão 2009-2012, solidariamente com a empresa Terra Plana Construções Civil Ltda. (CNPJ 05.824.687/0001-01) , com fundamento nos arts. 10, § 1º, e 12, incisos I e II, da Lei 8.443/1992 c/c o art. 202, incisos I e II, do RI/TCU, para que, no prazo de quinze dias, apresentem alegações de defesa e/ou recolham, aos cofres do Instituto Nacional e Colonização e Reforma Agrária (Incra) , as quantias abaixo indicadas, atualizadas monetariamente a partir das respectivas datas até o efetivo recolhimento, abatendo-se na oportunidade a quantia eventualmente ressarcida, na forma da legislação em vigor, que geraram a irregularidade demonstrada a seguir:
Quantificação do débito:
	Data de ocorrência
	Valor histórico (R$) 
	Débito/Crédito

	25/07/2011
	R$311.642,46
	 D

	03/08/2011
	R$535.186,29
	 D

	19/10/2012
	R$55.976,13
	 D

                  	Valor atualizado do débito (sem juros) em 18/5/2020: R$ 1.443.507,71.
	Irregularidades
a)  inexecução parcial do objeto do Convênio 19000/2009 (Siafi 704699) no percentual de 84,42%, em razão de não terem sido integralmente executados os itens de terraplenagem, obras de arte corrente, obras de arte especiais e revestimento primário, conforme consta no Relatório de Vistoria Técnica, datado de 26/8/2014.
b) utilização, na execução do Convênio 19000/2009 (Siafi 704699) , dos documentos fiscais abaixo discriminados, que apresentaram divergências, conforme consignado no Parecer Financeiro do Incra, datado de 3/8/2016, situação agravada pela inserção no Siconv do Edital de Licitação incompleto e pela falta de inserção no referido sistema do Parecer Jurídico:
Nota fiscal 206, emitida em 22/7/2011, no valor de R$ 41.398,50
Não constava o atesto confirmando a prestação dos serviços, contendo data e assinatura.  Foi disponibilizada nova cópia, com duas assinaturas: a primeira com carimbo e assinatura do engenheiro civil, e a segunda apenas com rubrica e data, sem o carimbo do responsável atestando a execução dos serviços. Constatou-se divergência na forma da grafia pelo fato de algumas palavras estarem redigidas de um jeito em uma linha da nota inserida em 18/5/2012, e na nota disponibilizada em 14/4/2016 uma mesma palavra se encontrava em linha diferente da nota anterior.
Nota fiscal 207, emitida em 22/7/2011, no valor de R$ 187.153,00
Não constava o atesto confirmando a prestação dos serviços, contendo data e assinatura. Foi disponibilizada nova cópia, com duas assinaturas: a primeira com carimbo e assinatura do engenheiro civil, e a segunda apenas com rubrica e data, sem o carimbo do responsável atestando a execução dos serviços. A nota inserida em 18/5/2012 apresentava grafia diferente da nota inserida em 14/4/2016. Outra constatação foi que o ano de identificação do número do Siconv foi escrito em outra linha, já que não comportou espaço suficiente para inserção na mesma linha, enquanto na segunda cópia a data de identificação do convênio foi escrita na mesma linha, sendo que a grafia não era condizente com a anterior.
Nota fiscal 208, emitida em 22/7/2011, no valor de R$ 89.451,02
Não constava o atesto confirmando a prestação dos serviços, contendo data e assinatura. Foi disponibilizada nova cópia, com duas assinaturas: a primeira com carimbo e assinatura do engenheiro civil, e a segunda apenas com rubrica e data, sem o carimbo do responsável atestando a execução dos serviços. Foi solicitado o envio da nota fiscal original.
Nota fiscal 314, emitida em 2/8/2012, no valor de R$ 229.318,50
Não constava referência ao convênio e o atesto confirmando a prestação dos serviços, contendo data e assinatura. Foi disponibilizada nova cópia em 14/4/2016, com duas assinaturas: a primeira com carimbo e assinatura do engenheiro civil, e a segunda apenas com rubrica e data, sem o carimbo do responsável atestando a execução dos serviços. Em 5/5/2016 foi inserida nova cópia, com o carimbo de atesto, rubrica e assinatura de Leandro Silva Cajado, divergente da nota inserida anteriormente, na qual constava o nome do engenheiro Francisco Arrais de Moraes Neto e outra rubrica, sem o carimbo de identificação do responsável. Deveria ser disponibilizada no Siconv a nota fiscal contendo o número de identificação do convênio, conforme preconiza a lei.
Nota fiscal 315, emitida em 3/8/2012, no valor de R$ 151.812,44
Não constava referência ao convênio e o atesto confirmando a prestação dos serviços, contendo data e assinatura. Foi disponibilizada nova cópia em 14/4/2016, com duas assinaturas: a primeira com carimbo e assinatura do engenheiro civil, e a segunda apenas com rubrica e data, sem o carimbo do responsável atestando a execução dos serviços. Em 5/5/2016 foi inserida nova cópia, agora com o carimbo de atesto, rubrica e assinatura de Leandro Silva Cajado, divergente da nota inserida anteriormente, na qual constava o nome do engenheiro Francisco Arrais de Moraes Neto, e outra rubrica, sem o carimbo de identificação do responsável. Deveria ser disponibilizada no Siconv a nota fiscal original contendo o número de identificação do convênio e o atesto de prestação do serviço, conforme preconiza a lei.
Nota fiscal 316, emitida em 3/8/2012, no valor de R$ 164.977,52
Não constava referência ao convênio e o atesto confirmando a prestação dos serviços, contendo data e assinatura. Foi disponibilizada nova cópia em 14/4/2016, com duas assinaturas: a primeira com carimbo e assinatura do engenheiro civil, e a segunda apenas com rubrica e data, sem o carimbo do responsável atestando a execução dos serviços. Em 5/5/2016 foi inserida nova cópia, agora com o carimbo de atesto, rubrica e assinatura de Leandro Silva Cajado, divergente da nota inserida anteriormente, na qual constava o nome do engenheiro Francisco Arrais de Moraes Neto, e outra rubrica, sem o carimbo de identificação do responsável. Deveria ser disponibilizada no Siconv a nota fiscal original contendo o número de identificação do convênio e o atesto de prestação do serviço, conforme preconiza a lei.
Nota fiscal 326, emitida em 19/10/2012, no valor de R$ 57.118,50
Não constava referência ao convênio e o atesto confirmando a prestação dos serviços, contendo data e assinatura. Foi disponibilizada nova cópia em 14/4/2016, com duas assinaturas: a primeira com carimbo e assinatura do engenheiro civil, e a segunda apenas com rubrica e data, sem o carimbo do responsável atestando a execução dos serviços. Em 5/5/2016 foi inserida nova cópia, agora com atesto de que o serviço foi realizado, mas sem identificação do responsável pela comprovação da realização dos serviços, divergente da nota inserida anteriormente, na qual constava o nome do engenheiro Francisco Arrais de Moraes Neto, e outra rubrica, sem o carimbo de identificação do responsável. Deveria ser disponibilizada no Siconv a nota fiscal original contendo o número de identificação do convênio e o atesto de prestação do serviço com a identificação do responsável pela comprovação da realização dos serviços, conforme preconiza a lei.
Dispositivos violados: parágrafo único do art. 70 da Constituição Federal; art. 145 do Decreto 93.872/1986; art. 56 da Portaria Interministerial MPOG/MF/CGU 127/2008; Cláusula Quarta, Subitem II, "q" e "s", do termo de convênio; arts. 62 e 63 da Lei 4.320/64; art. 16, § 2º, da Lei 8.443/1992.
Conduta - Sr. Raimundo Almeida: 
a)  realizar pagamentos indevidos com recursos do Convênio 19000/2009 (Siafi 704699) , uma vez que houve inexecução parcial do objeto no percentual de 84,42%, em razão de não terem sido integralmente executados os itens terraplenagem, obras de arte corrente, obras de arte especiais e revestimento primário, conforme consta no Relatório de Vistoria Técnica, datado de 26/8/2014.
b)  realizar pagamentos com recursos do Convênio 19000/2009 (Siafi 704699) utilizando-se dos documentos fiscais abaixo discriminados, que apresentaram divergências, conforme consignado no Parecer Financeiro do Incra, datado de 3/8/2016:
Nota fiscal 206, emitida em 22/7/2011, no valor de R$ 41.398,50
Não constava o atesto confirmando a prestação dos serviços, contendo data e assinatura.  Foi disponibilizada nova cópia, com duas assinaturas: a primeira com carimbo e assinatura do engenheiro civil, e a segunda apenas com rubrica e data, sem o carimbo do responsável atestando a execução dos serviços. Constatou-se divergência na forma da grafia pelo fato de algumas palavras estarem redigidas de um jeito em uma linha da nota inserida em 18/5/2012, e na nota disponibilizada em 14/4/2016 uma mesma palavra se encontrava em linha diferente da nota anterior.
Nota fiscal 207, emitida em 22/7/2011, no valor de R$ 187.153,00
Não constava o atesto confirmando a prestação dos serviços, contendo data e assinatura. Foi disponibilizada nova cópia, com duas assinaturas: a primeira com carimbo e assinatura do engenheiro civil, e a segunda apenas com rubrica e data, sem o carimbo do responsável atestando a execução dos serviços. A nota inserida em 18/5/2012 apresentava grafia diferente da nota inserida em 14/4/2016. Outra constatação foi que o ano de identificação do número do Siconv foi escrito em outra linha, já que não comportou espaço suficiente para inserção na mesma linha, enquanto na segunda cópia a data de identificação do convênio foi escrita na mesma linha, sendo que a grafia não era condizente com a anterior.
Nota fiscal 208, emitida em 22/7/2011, no valor de R$ 89.451,02
Não constava o atesto confirmando a prestação dos serviços, contendo data e assinatura. Foi disponibilizada nova cópia, com duas assinaturas: a primeira com carimbo e assinatura do engenheiro civil, e a segunda apenas com rubrica e data, sem o carimbo do responsável atestando a execução dos serviços. Foi solicitado o envio da nota fiscal original.
Nota fiscal 314, emitida em 2/8/2012, no valor de R$ 229.318,50
Não constava referência ao convênio e o atesto confirmando a prestação dos serviços, contendo data e assinatura. Foi disponibilizada nova cópia em 14/4/2016, com duas assinaturas: a primeira com carimbo e assinatura do engenheiro civil, e a segunda apenas com rubrica e data, sem o carimbo do responsável atestando a execução dos serviços. Em 5/5/2016 foi inserida nova cópia, com o carimbo de atesto, rubrica e assinatura de Leandro Silva Cajado, divergente da nota inserida anteriormente, na qual constava o nome do engenheiro Francisco Arrais de Moraes Neto e outra rubrica, sem o carimbo de identificação do responsável. Deveria ser disponibilizada no Siconv a nota fiscal contendo o número de identificação do convênio, conforme preconiza a lei.
Nota fiscal 315, emitida em 3/8/2012, no valor de R$ 151.812,44
Não constava referência ao convênio e o atesto confirmando a prestação dos serviços, contendo data e assinatura. Foi disponibilizada nova cópia em 14/4/2016, com duas assinaturas: a primeira com carimbo e assinatura do engenheiro civil, e a segunda apenas com rubrica e data, sem o carimbo do responsável atestando a execução dos serviços. Em 5/5/2016 foi inserida nova cópia, agora com o carimbo de atesto, rubrica e assinatura de Leandro Silva Cajado, divergente da nota inserida anteriormente, na qual constava o nome do engenheiro Francisco Arrais de Moraes Neto, e outra rubrica, sem o carimbo de identificação do responsável. Deveria ser disponibilizada no Siconv a nota fiscal original contendo o número de identificação do convênio e o atesto de prestação do serviço, conforme preconiza a lei.
Nota fiscal 316, emitida em 3/8/2012, no valor de R$ 164.977,52
Não constava referência ao convênio e o atesto confirmando a prestação dos serviços, contendo data e assinatura. Foi disponibilizada nova cópia em 14/4/2016, com duas assinaturas: a primeira com carimbo e assinatura do engenheiro civil, e a segunda apenas com rubrica e data, sem o carimbo do responsável atestando a execução dos serviços. Em 5/5/2016 foi inserida nova cópia, agora com o carimbo de atesto, rubrica e assinatura de Leandro Silva Cajado, divergente da nota inserida anteriormente, na qual constava o nome do engenheiro Francisco Arrais de Moraes Neto, e outra rubrica, sem o carimbo de identificação do responsável. Deveria ser disponibilizada no Siconv a nota fiscal original contendo o número de identificação do convênio e o atesto de prestação do serviço, conforme preconiza a lei.
Nota fiscal 326, emitida em 19/10/2012, no valor de R$ 57.118,50
Não constava referência ao convênio e o atesto confirmando a prestação dos serviços, contendo data e assinatura. Foi disponibilizada nova cópia em 14/4/2016, com duas assinaturas: a primeira com carimbo e assinatura do engenheiro civil, e a segunda apenas com rubrica e data, sem o carimbo do responsável atestando a execução dos serviços. Em 5/5/2016 foi inserida nova cópia, agora com atesto de que o serviço foi realizado, mas sem identificação do responsável pela comprovação da realização dos serviços, divergente da nota inserida anteriormente, na qual constava o nome do engenheiro Francisco Arrais de Moraes Neto, e outra rubrica, sem o carimbo de identificação do responsável. Deveria ser disponibilizada no Siconv a nota fiscal original contendo o número de identificação do convênio e o atesto de prestação do serviço com a identificação do responsável pela comprovação da realização dos serviços, conforme preconiza a lei.
Conduta - Terra Plana Construções Civil Ltda.:
a)  receber indevidamente recursos do Convênio 19000/2009 (Siafi 704699) , uma vez que houve inexecução parcial do objeto no percentual de 84,42%, em razão de não terem sido integralmente executados os itens de terraplenagem, obras de arte corrente, obras de arte especiais e revestimento primário, conforme consta no Relatório de Vistoria Técnica, datado de 26/8/2014.
b) receber recursos do Convênio 19000/2009 (Siafi 704699) utilizando-se dos documentos fiscais abaixo discriminados, que apresentaram divergências, conforme consignado no Parecer Financeiro do Incra, datado de 3/8/2016:
Nota fiscal 206, emitida em 22/7/2011, no valor de R$ 41.398,50
Não constava o atesto confirmando a prestação dos serviços, contendo data e assinatura.  Foi disponibilizada nova cópia, com duas assinaturas: a primeira com carimbo e assinatura do engenheiro civil, e a segunda apenas com rubrica e data, sem o carimbo do responsável atestando a execução dos serviços. Constatou-se divergência na forma da grafia pelo fato de algumas palavras estarem redigidas de um jeito em uma linha da nota inserida em 18/5/2012, e na nota disponibilizada em 14/4/2016 uma mesma palavra se encontrava em linha diferente da nota anterior.
Nota fiscal 207, emitida em 22/7/2011, no valor de R$ 187.153,00
Não constava o atesto confirmando a prestação dos serviços, contendo data e assinatura. Foi disponibilizada nova cópia, com duas assinaturas: a primeira com carimbo e assinatura do engenheiro civil, e a segunda apenas com rubrica e data, sem o carimbo do responsável atestando a execução dos serviços. A nota inserida em 18/5/2012 apresentava grafia diferente da nota inserida em 14/4/2016. Outra constatação foi que o ano de identificação do número do Siconv foi escrito em outra linha, já que não comportou espaço suficiente para inserção na mesma linha, enquanto na segunda cópia a data de identificação do convênio foi escrita na mesma linha, sendo que a grafia não era condizente com a anterior.
Nota fiscal 208, emitida em 22/7/2011, no valor de R$ 89.451,02
Não constava o atesto confirmando a prestação dos serviços, contendo data e assinatura. Foi disponibilizada nova cópia, com duas assinaturas: a primeira com carimbo e assinatura do engenheiro civil, e a segunda apenas com rubrica e data, sem o carimbo do responsável atestando a execução dos serviços. Foi solicitado o envio da nota fiscal original.
Nota fiscal 314, emitida em 2/8/2012, no valor de R$ 229.318,50
Não constava referência ao convênio e o atesto confirmando a prestação dos serviços, contendo data e assinatura. Foi disponibilizada nova cópia em 14/4/2016, com duas assinaturas: a primeira com carimbo e assinatura do engenheiro civil, e a segunda apenas com rubrica e data, sem o carimbo do responsável atestando a execução dos serviços. Em 5/5/2016 foi inserida nova cópia, com o carimbo de atesto, rubrica e assinatura de Leandro Silva Cajado, divergente da nota inserida anteriormente, na qual constava o nome do engenheiro Francisco Arrais de Moraes Neto e outra rubrica, sem o carimbo de identificação do responsável. Deveria ser disponibilizada no Siconv a nota fiscal contendo o número de identificação do convênio, conforme preconiza a lei.
Nota fiscal 315, emitida em 3/8/2012, no valor de R$ 151.812,44
Não constava referência ao convênio e o atesto confirmando a prestação dos serviços, contendo data e assinatura. Foi disponibilizada nova cópia em 14/4/2016, com duas assinaturas: a primeira com carimbo e assinatura do engenheiro civil, e a segunda apenas com rubrica e data, sem o carimbo do responsável atestando a execução dos serviços. Em 5/5/2016 foi inserida nova cópia, agora com o carimbo de atesto, rubrica e assinatura de Leandro Silva Cajado, divergente da nota inserida anteriormente, na qual constava o nome do engenheiro Francisco Arrais de Moraes Neto, e outra rubrica, sem o carimbo de identificação do responsável. Deveria ser disponibilizada no Siconv a nota fiscal original contendo o número de identificação do convênio e o atesto de prestação do serviço, conforme preconiza a lei.
Nota fiscal 316, emitida em 3/8/2012, no valor de R$ 164.977,52
Não constava referência ao convênio e o atesto confirmando a prestação dos serviços, contendo data e assinatura. Foi disponibilizada nova cópia em 14/4/2016, com duas assinaturas: a primeira com carimbo e assinatura do engenheiro civil, e a segunda apenas com rubrica e data, sem o carimbo do responsável atestando a execução dos serviços. Em 5/5/2016 foi inserida nova cópia, agora com o carimbo de atesto, rubrica e assinatura de Leandro Silva Cajado, divergente da nota inserida anteriormente, na qual constava o nome do engenheiro Francisco Arrais de Moraes Neto, e outra rubrica, sem o carimbo de identificação do responsável. Deveria ser disponibilizada no Siconv a nota fiscal original contendo o número de identificação do convênio e o atesto de prestação do serviço, conforme preconiza a lei.
Nota fiscal 326, emitida em 19/10/2012, no valor de R$ 57.118,50
Não constava referência ao convênio e o atesto confirmando a prestação dos serviços, contendo data e assinatura. Foi disponibilizada nova cópia em 14/4/2016, com duas assinaturas: a primeira com carimbo e assinatura do engenheiro civil, e a segunda apenas com rubrica e data, sem o carimbo do responsável atestando a execução dos serviços. Em 5/5/2016 foi inserida nova cópia, agora com atesto de que o serviço foi realizado, mas sem identificação do responsável pela comprovação da realização dos serviços, divergente da nota inserida anteriormente, na qual constava o nome do engenheiro Francisco Arrais de Moraes Neto, e outra rubrica, sem o carimbo de identificação do responsável. Deveria ser disponibilizada no Siconv a nota fiscal original contendo o número de identificação do convênio e o atesto de prestação do serviço com a identificação do responsável pela comprovação da realização dos serviços, conforme preconiza a lei.
Nexo de causalidade - Sr. Raimundo Almeida:
a) a realização de pagamentos indevidos com recursos do Convênio 19000/2009 (Siafi 704699) , uma vez que houve inexecução parcial do objeto no percentual de 84,42% em razão de não terem sido integralmente executados os itens de terraplenagem, obras de arte corrente, obras de arte especiais e revestimento primário, conforme consta no Relatório de Vistoria Técnica, datado de 26/8/2014, resultou no não atingimento total dos objetivos do convênio e, consequentemente, em dano ao erário pelo valor de R$ 140.746,30.
b) a realização de pagamentos com recursos do Convênio 19000/2009 (Siafi 704699) utilizando-se dos documentos fiscais, que apresentaram divergências, conforme consignado no Parecer Financeiro do Incra, datado de 3/8/2016, resultou na falta de comprovação do nexo causal entre os recursos recebidos e as despesas pagas e, consequentemente em presunção de dano ao erário pelo valor de R$ R$902.804,88.
Nexo de causalidade - Terra Plana Construções Civil Ltda.:
a) o recebimento indevido de recursos do Convênio 19000/2009 (Siafi 704699) , uma vez que houve inexecução parcial do objeto no percentual de 84,42% em razão de não terem sido integralmente executados os itens de terraplenagem, obras de arte corrente, obras de arte especiais e revestimento primário, conforme consta no Relatório de Vistoria Técnica, datado de 26/8/2014, resultou no não atingimento total dos objetivos do convênio e, consequentemente, em dano ao erário no valor de R$ 140.746,30.
b) o recebimento de recursos do Convênio 19000/2009 (Siafi 704699) utilizando-se dos documentos fiscais, que apresentaram divergências, conforme consignado no Parecer Financeiro do Incra, datado de 3/8/2016, resultou na falta de comprovação do nexo causal entre os recursos recebidos e a execução do objeto do convênio e, consequentemente em presunção de dano ao erário pelo valor de R$ R$ 902.804,88.
Culpabilidade Sr. Raimundo Almeida: não há excludentes de ilicitude, de culpabilidade e de punibilidade; é razoável supor que o responsável tinha consciência da ilicitude de sua conduta; era exigível conduta diversa da praticada, qual seja, realizar pagamentos por serviços efetivamente executados e prestar contas com base em documentação fiscal sem irregularidades e que atestasse a execução das obras/serviços.
Culpabilidade - Terra Plana Construções Civil Ltda.: não há excludentes de ilicitude, de culpabilidade e de punibilidade; é razoável supor que o responsável tinha consciência da ilicitude de sua conduta; era exigível conduta diversa da praticada, qual seja, executar integralmente o objeto do convênio e apresentar documentação fiscal sem qualquer tipo de irregularidade.
10.	Em cumprimento ao pronunciamento da Unidade (peça 49) , foi efetuada a citação dos responsáveis, nos moldes adiante:
a) Terra Plana Construções Civil Ltda. - promovida a citação do responsável, conforme delineado adiante:
	Comunicação: Ofício 23725/2020-TCU/Seproc (peça 52) 
Data da Expedição: 25/5/2020
Data da Ciência: 17/6/2020 (peça 58) 
Nome Recebedor: Luiza Fabia Santos Lopes.
Observação: Ofício enviado para o endereço do responsável, conforme pesquisa na base de dados no sistema da Receita Federal, custodiada pelo TCU (peça 51) .
Fim do prazo para a defesa: 8/6/2020

b) Raimundo Almeida - promovida a citação do responsável, conforme delineado adiante:
	Comunicação: Ofício 23724/2020-TCU/Seproc (peça 53) 
Data da Expedição: 25/5/2020
Data da Ciência: Não procurado (peça 63) 
Observação: Ofício enviado para o endereço do responsável, conforme pesquisa na base de dados no sistema da Receita Federal, custodiada pelo TCU (peça 50) .

	Comunicação: Ofício 45953/2020-TCU/Seproc (peça 70) 
Data da Expedição: 21/9/2020
Data da Ciência: Não procurado (peça 71) 
Observação: Ofício enviado para o endereço do responsável, conforme pesquisa na base de dados no sistema da Receita Federal, custodiada pelo TCU (peça 69) .

	Comunicação: Edital 1887/2020-TCU/Seproc, de 23/11/2020 (peça 73) 
Data da publicação no DOU: 21/12/2020 (peça 74) 
Fim do prazo para a defesa: 4/1/2021

11.	A responsável Terra Plana Construções Civil Ltda. solicitou prorrogação de prazo (peça 59) , o qual foi deferido (peça 62) . As alegações de defesa do responsável constam das peças 64-68.
12.	Transcorrido o prazo regimental, o responsável Raimundo Almeida permaneceu silente, devendo ser considerados revel, nos termos do art. 12, §3º, da Lei 8.443/1992.
13.	Conforme Despacho de Conclusão das Comunicações Processuais (peça 76) , as providências inerentes às comunicações processuais foram concluídas.
EXAME TÉCNICO
14.	O ajuste foi firmado entre o Incra e o Município de Lago Verde/MA, tendo por objeto o melhoramento de 34,60 km de estrada vicinais.
15.	Foi realizada citação do Sr. Raimundo Almeida, prefeito do Município de Lago Verde/MA na gestão 2009-2012, solidariamente com a empresa Terra Plana Construções Civil Ltda., em razão das seguintes irregularidades:
a) inexecução parcial do objeto do Convênio 19000/2009 (Siafi 704699) no percentual de 84,42%, em razão de não terem sido integralmente executados os itens de terraplenagem, obras de arte corrente, obras de arte especiais e revestimento primário, conforme consta no Relatório de Vistoria Técnica, datado de 26/8/2014; e
b) utilização, na execução do convênio, de diversas notas fiscais (nota fiscal 206, emitida em 22/7/2011, no valor de R$ 41.398,50; nota fiscal 207, emitida em 22/7/2011, no valor de R$ 187.153,00; nota fiscal 208, emitida em 22/7/2011, no valor de R$ 89.451,02; nota fiscal 314, emitida em 2/8/2012, no valor de R$ 229.318,50; nota fiscal 315, emitida em 3/8/2012, no valor de R$ 151.812,44; nota fiscal 316, emitida em 3/8/2012, no valor de R$ 164.977,52; nota fiscal 326, emitida em 19/10/2012, no valor de R$ 57.118,50) , que apresentaram divergências, conforme consignado no Parecer Financeiro do Incra, datado de 3/8/2016, situação agravada pela inserção no Siconv do edital de licitação incompleto e pela falta de inserção no referido sistema do parecer jurídico.
16.	Apenas a responsável empresa Terra Plana Construções Civil Ltda. apresentou alegações de defesa (peças 64-68) . Abaixo constam os argumentos apresentados:
1) a responsabilização da empresa Terra Plana Construções Civil Ltda. sucumbe ao formalismo procedimental de apuração, principalmente em razão do responsável não ter sido incluído no rol de responsáveis instados a se defenderem durante o trâmite processual;
2) deve ser impugnada a exigência de comprovação documental pelos serviços prestados há aproximadamente nove anos da execução/pagamento e sete anos da instauração da TCE, uma vez não ter sido dada ciência dos fatos ao responsável;
3) constata-se que a execução do objeto contratual e o processo de pagamento ocorreu nos anos de 2010/2011, que a instauração da TCE ocorreu em 24/10/2014, tendo o Incra concluído pela responsabilização do Município de Lago Verde do Maranhão e de seu ex-prefeito, Sr. Raimundo Almeida, e que a responsabilização fora mantida nestes termos pela Controladoria Geral da União e pelo Ministério de Agricultura, Pecuária e Abastecimento. O fato gerador do dano, a identificação dos responsáveis e a quantificação do dano ao erário ocorreram sem a participação da empresa Terra Plana Construções Civil Ltda. A ciência tempestiva da responsável facultaria o pleno exercício de sua defesa, mas agora deve produzir provas contemporâneas à execução do objeto contratual, em completa ausência de razoabilidade;
4) os atos ocorreram sem que tenha havido ciência do responsável, em completo aviltamento do direito à defesa, restando apequenados os preceitos constitucionais do contraditório e da ampla defesa, em vista do tempo decorrido entre o fato gerador do dano, a abertura da TCE e a citação, em especial para o lançamento de provas contemporâneas ao fato ou mesmo de processos de pagamento. Nesse sentido, o entendimento exarado no TC Processo 034.422/2018-8 (Acórdão 5791/2020-TCU-Primeira Câmara) ;
5) segundo o art. 6º, inc. II, da Instrução Normativa TCU 71/12, salvo determinação em contrário do Tribunal de Contas da União, fica dispensada a instauração da tomada de contas especial, na hipótese de haver transcorrido prazo superior a dez anos entre a data provável de ocorrência do ano e a primeira notificação dos responsáveis pela autoridade administrativa competente. Porém, a eficácia desse normativo vem sendo suprimida em razão de entendimento exarado pelo Supremo Tribunal Federal (MS 32.201/DF e MS 35971 TP/DF) . Caminha-se, assim, para uniformizar o prazo prescricional quinquenal em todos os tribunais nacionais, à luz da Lei 9.873/1999;
6) em relação ao percentual do objeto tido como inexecutado, este se deve exclusivamente à tardia fiscalização do concedente, nos trechos melhorados, que foram afetados em sua estrutura, principalmente por fortes chuvas que se concentram todos os anos no Estado do Maranhão. Os itens referem-se à terraplanagem, obras de arte corrente, obras de arte especiais e revestimento primário, que foram descompensados em função da intempestiva inspeção final. O melhoramento nos trechos dos PAs se deu entre 2010/2011 e a inspeção final só ocorrera em outubro de 2014, ou seja, após dois anos do término da obra, fato contestado e justificado por meio do Ofício 789/2014, mas ignorado pelo concedente;
7) a empresa Terra Plana Construções Civil Ltda. finalizou o objeto contratual e recebeu pelos serviços prestados, consoante provas documentais, ora juntadas aos autos (processos de pagamentos - diligência ao TC/MA) e declaração do Secretário de Infraestrutura do Município de Lago Verde, à época da execução do convênio (portaria de nomeação e declaração com assinatura reconhecida) . No interregno de dois anos nenhuma perícia de engenharia se prestou a asseverar com precisão se foram ou não realizados todos os itens da planilha de execução físico-financeira, apesar de tratar-se de estradas vicinais, com suas peculiaridades resultantes do regime de chuva e de sua localização. Resta, assim, desconsiderar a prova relativa à inspeção final, principalmente por sua constituição intempestiva e em razão da impossibilidade de aferição da real situação de execução do objeto;
8) todas as atribuições assumidas foram cumpridas nos rigores do contrato e os documentos fiscais foram expedidos a tempo e deixados sob a custódia da administração pública municipal, limitando-se a empresa à expedição e protocolo das notas fiscais para pagamento, não sabendo informar sobre os desdobramentos da TCE; e
9) acerca das irregularidades advindas do ajuste financeiro, tem-se que: a) os editais bem como os atos dele decorrentes fazem parte da atribuição da comissão de licitação do convenente (ato gerencial inerente ao setor público) ; b) a empresa ratifica a emissão das notas fiscais, quando do procedimento de pagamento dos trechos melhorados, ao tempo que não se responsabiliza por desdobramentos ulteriores. Foram emitidas as seguintes notas fiscais:
	Número da nota fiscal
	Data de emissão
	Valor

	206
	22/07/2011
	R$41.398,50

	207
	22/07/2011
	R$187.153,00

	208
	22/07/2011
	R$89.451,02

	314
	02/08/2012
	R$229.318,50

	315
	03/08/2012
	R$151.817,44

	316
	03/08/2012
	R$164.977,52

	326
	19/10/2012
	R$57.118,50

17.	Passa-se, a seguir, à análise das alegações de defesa da responsável
Da alegação de prescrição quinquenal
18.	A responsável alega que: i) não foi incluída no rol de responsáveis instados a se defenderem durante o trâmite processual; ii) os atos ocorreram sem que tenha havido sua ciência, em prejuízo ao contraditório e à ampla defesa, em vista do tempo decorrido entre o fato gerador do dano, a abertura da TCE e a citação, em especial para o lançamento de provas contemporâneas ao fato ou mesmo de processos de pagamento, sendo nesse sentido, o entendimento exarado no TC Processo 034.422/2018-8 (Acórdão 5791/2020-TCU-Primeira Câmara) ; iii) houve incidência do prazo de prescrição quinquenal, com base em decisões do Supremo Tribunal Federal (MS 32.201/DF e MS 35.971 TP/DF) e na Lei 9.873/1999.
Análise
19.	Verifica-se que o Supremo Tribunal Federal - STF, no Recurso Extraordinário - RE 636.886, fixou a tese, com repercussão geral reconhecida, de que "é prescritível a pretensão de ressarcimento ao erário fundada em decisão de Tribunal de Contas" (Tema 899) . Em que pese o questionamento acerca da abrangência da tese ali firmada, no sentido de que se circunscreveria apenas ao processo de execução da condenação imposta pelo TCU (ou seja, inaplicável à pretensão de ressarcimento exercida no processo "conhecimento" da TCE) , verifica-se que o STF, por meio de decisões prolatadas pelas suas duas turmas, tem decidido de forma reiterada que se aplica o prazo prescricional de 5 anos previsto na Lei 9.873/1999 às pretensões sancionatória e ressarcitória a cargo do Tribunal de Contas da União. 
20.	Seja por aplicação direta ou por analogia, a orientação sufragada é no sentido de que o prazo de 5 anos é compatível com a tese de que a ação e a execução prescrevem no mesmo prazo (Súmula 150 do STF) , bem como com o fato de que a Lei 9.873/1999 - que regulamenta o exercício de ação punitiva pela Administração Pública Federal, direta e indireta - regeria integralmente a prescrição no âmbito do TCU. Quanto a este último aspecto, o Ministro Luís Roberto Barroso, no voto exarado no julgamento do MS 32.201, embora tenha advertido que a atuação do TCU, em sua acepção clássica, não se qualifica como exercício do poder de polícia, ressaltou que a Lei 9.873/1999 assumiria vocação regulatória geral da prescrição do exercício da competência sancionadora da Administração Pública, sendo sua disciplina aplicável a qualquer ação punitiva da Administração Pública Federal, exceto àquelas esferas em que exista regulamentação específica. Ademais, em virtude da autonomia científica do Direito Administrativo, não haveria razão plausível para suprimir a omissão da Lei Orgânica do Tribunal de Contas da União, no tocante ao estabelecimento de um prazo prescricional próprio, valendo-se das normas de direito civil, e não das de direito administrativo.
21.	Eis algumas ementas que evidenciam o entendimento predominante do STF:
Ementa: AGRAVO REGIMENTAL EM MANDADO DE SEGURANÇA. TOMADA DE CONTAS ESPECIAL. TRIBUNAL DE CONTAS DA UNIÃO. CONDENAÇÃO A RESSARCIMENTO AO ERÁRIO. PRESCRIÇÃO. MARCO INTERRUPTIVO. ART. 2°, II, DA LEI 9.873/1999. ATO INEQUÍVOCO DE APURAÇÃO DO FATO. DISCUSSÃO. DIREITO LÍQUIDO E CERTO. DEMONSTRAÇÃO. INOCORRÊNCIA. SUBSISTÊNCIA DA DECISÃO AGRAVADA. AGRAVO A QUE SE NEGA PROVIMENTO. I - As razões do agravo regimental são inaptas para desconstituir os fundamentos da decisão agravada, que, por isso, se mantêm hígidos. II - Aplicando-se a regulamentação da Lei 9.873/1999 ao caso concreto, observa-se que a pretensão sancionatória do TCU, em relação aos atos praticados pelo impetrante, levando-se em consideração a ocorrência de 5 causas interruptivas da prescrição, não teria sido fulminada pelo decurso do tempo. III - A pretensão do recorrente, fundada na discussão sobre os fatos apontados como marcos interruptivos da prescrição da pretensão punitiva da Administração Pública, refoge aos estreitos limites do mandamus, ante a ausência de liquidez e certeza do direito pleiteado. IV - Agravo regimental a que se nega provimento. MS 36067 ED-AgR. Órgão julgador: Segunda Turma. Relator (a) : Min. RICARDO LEWANDOWSKI. Julgamento: 18/10/2019
Ementa: AGRAVO REGIMENTAL EM RECLAMAÇÃO. TRIBUNAL DE CONTAS DA UNIÃO. TOMADA DE CONTA ESPECIAL. PRESCRIÇÃO DA PRETENSÃO PUNITIVA. RECONHECIDA EM DECISÃO DO SUPREMO TRIBUNAL FEDERAL. PRESCRITIBILIDADE DO RESSARCIMENTO AO ERÁRIO FUNDADA EM DECISÃO DE TRIBUNAL DE CONTAS. AÇÃO DE IMPROBIDADE ADMINISTRATIVA COM PEDIDO DE RESSARCIMENTO JÁ EM CURSO. AGRAVO REGIMENTAL A QUE SE NEGA PROVIMENTO. I - O acórdão do TCU determinou a formação de processo administrativo para avaliarem, efetivamente, a eventual responsabilização do agravado para o ressarcimento do dano ao erário, contrariando, assim, autoridade desta Corte no MS 35.512/DF, uma vez que houve a concessão da segurança para declarar a ocorrência da prescrição da pretensão punitiva do TCU em relação às infrações imputadas a ele, destacando-se que a União poderia perseguir os valores referentes ao ressarcimento dos danos na esfera judicial. II - Agravo regimental a que se nega provimento. (Rcl 39497 AgR. Órgão julgador: Segunda Turma. Relator (a) : Min. RICARDO LEWANDOWSKI. Julgamento: 10/10/2020) 
Ementa: MANDADO DE SEGURANÇA. DIREITO ADMINISTRATIVO. TRIBUNAL DE CONTAS DA UNIÃO. SERVIDOR DA SECRETARIA DE SAÚDE DO ESTADO DO ACRE. FISCALIZAÇÃO OMISSA E DEFICIENTE NA EXECUÇÃO DE DOIS CONVÊNIOS FIRMADOS ENTRE A SECRETARIA ESTADUAL E O MINISTÉRIO DA SAÚDE. APLICAÇÃO DE MULTA. ARTS. 28, II, E 58, II, DA LEI 8.443/1992. ART. 268, II, DO REGIMENTO INTERNO DO TCU. PRESCRIÇÃO DA PRETENSÃO SANCIONATÓRIA. OCORRÊNCIA. APLICAÇÃO DA LEI 9.873/1999. PRECEDENTES DESTE STF. MEDIDA LIMINAR DEFERIDA E RATIFICADA NO EXAME DE MÉRITO. SEGURANÇA CONCEDIDA PARA AFASTAR A MULTA APLICADA. 1. A prescrição da pretensão punitiva do TCU é regulada pela Lei 9.873/1999, descabendo a aplicação do prazo decenal previsto na legislação civil (art. 205 do Código Civil) . Ao revés, incide o prazo quinquenal previsto na Lei 9.873/1999 (MS 32201, Rel. Min. Roberto Barroso, PRIMEIRA TURMA, DJe 7/8/2017; MS 35.512-AgR, Rel. Min. Ricardo Lewandowski, SEGUNDA TURMA, DJe 21/6/2019) . 2. In casu, na linha do parecer apresentado pelo Ministério Público Federal e da decisão liminar de minha lavra, é inequívoca a superação do prazo prescricional quinquenal. Os ilícitos apontados pela Corte de Contas ocorreram em julho de 2006, tendo o processo de auditoria sido instaurado em 9/10/2006. A ordem de citação do responsável para a audiência, por sua vez, ocorreu em 25/6/2007. Entretanto, a decisão condenatória recorrível foi exarada somente em 31/5/2016, data da prolação do Acórdão 3513/2016-TCU-Primeira Câmara. 3. Ex positis, CONCEDO A SEGURANÇA unicamente para afastar a sanção de multa aplicada ao impetrante, nos autos da Tomada de Contas Processo 023.288/2006-0, máxime da ocorrência de prescrição da pretensão punitiva do Tribunal de Contas da União. MS 35940. (Órgão julgador: Primeira Turma. Relator (a) : Min. LUIZ FUX. Julgamento: 16/06/2020) .
22.	Essa orientação também foi seguida nas seguintes decisões monocráticas: MS 36.127-MC/DF e MS 35.940-MC/DF, Rel. Min. Luiz Fux; MS 35.294, MS 35.539/DF e MS 35.971-TP/DF, Rel. Min. Marco Aurélio; MS 34.256 MC/DF, MS 36.054-MC e MS 36.067-MC/DF, Rel. Min. Ricardo Lewandowski.
23.	O Supremo Tribunal Federal tem se pronunciado no sentido de reconhecer não só a aplicação da prescrição quinquenal com fulcro na interpretação da Lei 9.873/1999, mas também a incidência dos marcos interruptivos do prazo prescricional consignados na referida lei, tantas vezes quanto presentes os suportes fáticos (MS 32201, Relator: Min. Roberto Barroso) . 
24.	Entendimento que também foi adotado nas seguintes decisões monocráticas: MS 36.054, MS 34.256-MC, MS 35.512 e MS 36.067-MC, todos de relatoria do Min. Ricardo Lewandowski; MS 35.294, MS 35.539 e MS 35.971-TP, todos de relatoria do Min. Marco Aurélio; MS 32.201, Rel. Min. Roberto Barroso, e MS 36.127-MC e MS 35.940-MC, Min. Luiz Fux.
25.	Em relação ao termo inicial da contagem do prazo prescricional, o "caput" do art. 1º da Lei 9.873/1999 oferece solução que não destoa do modelo adotado pelo TCU no incidente de uniformização de jurisprudência, em que se examinou a prescrição da pretensão punitiva, nos termos do Acórdão 1441/2016-TCU-Plenário (Rel. Min. Benjamin Zymler) , com a adição da particularidade de explicitar o caso de infrações permanentes ou continuadas:
a) Regra geral: "data da prática do ato" (o que equivale a "ocorrência da irregularidade sancionada") ;
b) Regra especial: "no caso de infração permanente ou continuada, do dia em que tiver cessado".
26.	A Lei 9.873/1999, no art. 2º, estabelece as causas interruptivas da prescrição punitiva, consoante abaixo transcrito, já na redação conferida pela Lei 11.941/2009:
Art. 2º Interrompe-se a prescrição da ação punitiva:
I - pela notificação ou citação do indiciado ou acusado, inclusive por meio de edital;
II - por qualquer ato inequívoco, que importe apuração do fato;
III - pela decisão condenatória recorrível.
IV - por qualquer ato inequívoco que importe em manifestação expressa de tentativa de solução conciliatória no âmbito interno da administração pública federal.
27.	O quadro a seguir indica alguns eventos processuais, ocorridos no curso de uma TCE (fase interna e externa) - instaurada em razão de irregularidades na aplicação de recursos da União transferidos a entes subnacionais - que poderiam ser enquadrados nas causas de interrupção da prescrição acima apontadas, sem prejuízo, é claro, de outras ocorrências fáticas elegíveis como marco interruptivo, a depender da forma de proceder de cada entidade ou órgão tomador de contas.
	I - pela notificação ou citação do indiciado ou acusado, inclusive por meio de edital;
	 (i) notificação no âmbito do procedimento administrativo de ressarcimento previamente à instauração da TCE;
 (ii) notificação efetuada pelo órgão tomador de contas acerca da instauração da TCE;
 (iii) citação efetuada pelo TCU.
*Data da ciência da notificação ou citação pelos responsáveis ou de publicação do edital no DOU.

	II - por qualquer ato inequívoco, que importe apuração do fato;
* procedimento que evidencie a apuração dos fatos irregulares, com o objetivo quantificar o dano e identificar possíveis responsáveis.
	 (i) relatório de sindicância ou PAD;
 (ii) relatório de apuração de irregularidades referente ao processo administrativo prévio à instauração da TCE;
 (iii) relatórios de fiscalização, pareceres, despachos, informações e memorandos relacionados à apuração dos fatos irregulares;
 (iv) relatório do tomador de contas;
 (v) relatório do controle interno; 
 (vi) termo de instauração ou designação de instauração da TCE;
 (vii) autuação da TCE no TCU; entre outras causas.
*Há quem inclua nesse grupo diligências que comprovam providências do responsável sobre as irregularidades investigadas.

	III - pela decisão condenatória recorrível.
	 (i) Verifica-se apenas no âmbito do TCU com a data da prolação do acórdão condenatório recorrível.

	IV - por qualquer ato inequívoco que importe em manifestação expressa de tentativa de solução conciliatória no âmbito interno da administração pública federal.
	 (i) pedido de parcelamento;
 (ii) pagamento parcial do débito;
 (iii) qualquer manifestação do responsável que demonstre claramente a sua intenção de recolher o débito.

28.	Bem se vê, portanto, que haveria uma multiplicidade de causas de interrupção da prescrição, conforme se depreende do art. 2º da Lei 9.873/1999. Tal exegese encontra respaldo em precedentes do STF, a exemplo do que se decidiu no julgamento do MS 36067 (Rel. Min. Ricardo Lewandowski) , com destaque para trecho do voto em que o Relator reconhece cinco causas de interrupção da prescrição, in verbis:
 (...) Assim, faz-se necessário levar em consideração que, apesar de os fatos objeto da apuração conduzida pela Corte de Contas remontarem aos anos de 1999 e 2000, período no qual o impetrante era Secretário de Saúde municipal, o Tribunal de Contas da União deu prosseguimento à tomada de contas especial por ter constatado a ocorrência de 5 causas interruptivas da prescrição, a saber: a) relatório de auditoria em conjunto realizada pelo Denasus e pela Secretaria Federal de Controle, lavrado em 06/07/2001, sendo este, certamente, um ato inequívoco que importou a apuração do fato (art. 2º, II, da Lei n. 9.873/1999) ; b) instauração de Tomada de Contas Especial pelo FNS, ocorrida em 05/10/2005, sendo este também, certamente, um ato inequívoco que importou a apuração do fato (art. 2º, II, da Lei n. 9.873/1999) ; c) a autuação da presente Tomada de Contas Especial no âmbito do Tribunal de Contas da União, ocorrida em 12/08/2008, sendo este também, certamente, um ato inequívoco que importou a apuração do fato (art. 2º, II, da Lei n. 9.873/1999) ; d) o ato que ordenou a citação do responsável, ora impetrante, ocorrida em 12/07/2010 (art. 2º, I, da Lei n. 9.873/1999) ; e e) o exercício do poder punitivo ocorrido em 20/06/2012, data da prolação do Acórdão 1563/2012-TCU-Plenário (art. 2º, III, da Lei n. 9.873/1999) .
29.	No caso concreto, portanto, tendo como parâmetro a tese firmada pelo STF, no RE 636.886, no sentido de que ambas pretensões do TCU (sancionatória e ressarcitória) sujeitam-se ao prazo prescricional de 5 anos previsto na Lei 9.873/1999, considerando, ainda, o sistema prescricional delineado na citada lei, inclusive as causas de suspensão e de interrupção da prescrição, temos os seguintes eventos processuais:
a) termo inicial para contagem dos prazos prescricionais: dia seguinte ao término do prazo para apresentação da prestação de contas (31/1/2013) ;
b) análise financeira SR (12) /Nº 20/2013, de 18/12/2013 (peça 19, p. 1-10) , relatando as irregularidades constatadas;
c) autuação de TCE pelo Incra, em 24/10/2014 (peça 14) ;
d) análise financeira (SR 12) , de 3/8/2016 (peça 19, p. 11-31) , acerca da análise final da prestação de contas;
e) autuação de documentação da tomada de contas especial no TCU em maio de 2019 (peça 44) ; e
f) despacho do titular da Secex-TCE, de 19/5/2020 (peça 49) , autorizando a realização das citações propostas.
30.	Analisando-se a sequência de eventos processuais enumerados no item anterior, os quais teriam o condão de interromper a prescrição da ação punitiva desta Corte no entender do STF, observa-se que não transcorreu o prazo prescricional de 5 (cinco) anos entre cada evento processual e o seguinte. Portanto, mesmo levando-se em consideração o entendimento do STF, não teria ocorrido a prescrição da pretensão sancionatória e ressarcitória a cargo do TCU.
31.	Por outro lado, especificamente no que tange à prescrição da pretensão punitiva, verifica-se que o Acórdão 1441/2016-TCU-Plenário, Relator Ministro Benjamin Zymler, que uniformizou a jurisprudência acerca dessa questão, subordinou tal prescrição ao prazo prescricional geral indicado no art. 205, do Código Civil, que é de dez anos, contado da data de ocorrência da irregularidade sancionada. No caso não ocorreu a prescrição, uma vez que as irregularidades sancionadas ocorreram em 31/1/2013, dia seguinte ao término do prazo para apresentação da prestação de contas, e o ato de ordenação da citação ocorreu em 19/5/2020 (peça 49) .
32.	Portanto, diferente do entendimento esposado pela responsável, não se configurou a prescrição quanto ao dano ao erário e à competência sancionatória deste Tribunal. Assim, não procedem as alegações de defesa apresentadas.
Da alegação de inobservância quanto ao exercício do contraditório e ampla defesa
33.	A responsável alega que os atos ocorreram sem que tenha havido sua ciência, em ofensa ao seu direito de defesa, e que não foi observada a garantia constitucional ao contraditório e à ampla defesa, em vista do tempo decorrido entre o fato gerador do dano, a abertura da TCE e a citação.
Análise
34.	A instauração do contraditório e da ampla defesa, para fins de condenação dos responsáveis, somente se dá na fase externa do processo de TCE, ou seja, por meio de regular citação da responsável, sendo irrelevante, para a configuração do contraditório, a ocorrência ou não de notificação anterior pelo órgão concedente (Acórdão 1404/2014-TCU-Plenário, 1.991/2014-TCU-Plenário, 2.875/2014-TCU-Plenário, 4.578/2014-TCU-1ª Câmara, 5.661/2014-TCU-1ª Câmara, 6.941/2015-TCU-1ª Câmara e 874/2016-TCU-1ª Câmara, dentre outros) . No presente caso, verifica-se que a responsável foi regularmente citada, tendo apresentado suas alegações de defesa. Portanto, as alegações de defesa em relação a esse ponto devem ser rejeitadas.
Da alegação relativa às notas fiscais emitidas
35.	A responsável alega que ratifica a emissão das notas fiscais e que os referidos documentos foram expedidos a tempo e deixados sob a custódia da administração pública municipal, limitando-se a empresa à expedição e protocolo das notas fiscais para pagamento.
Análise
36.	Foram apontadas as seguintes irregularidades nas cópias dos documentos fiscais apresentados (peça 19, p. 11-31) :
Nota fiscal 206, emitida em 22/7/2011, no valor de R$ 41.398,50: divergências em relação ao atesto, impossibilitando a comprovação da prestação dos serviços.
Nota fiscal 207, emitida em 22/7/2011, no valor de R$ 187.153,00: divergências em relação ao atesto, impossibilitando a comprovação da prestação dos serviços, e quanto ao ano de identificação do número do Siconv.
Nota fiscal 208, emitida em 22/7/2011, no valor de R$ 89.451,02: divergências em relação ao atesto, impossibilitando a comprovação da prestação dos serviços.
Nota fiscal 314, emitida em 2/8/2012, no valor de R$ 229.318,50: falta de identificação do convênio e divergências em relação ao atesto, impossibilitando a comprovação da prestação dos serviços.
Nota fiscal 315, emitida em 3/8/2012, no valor de R$ 151.812,44: falta de identificação do convênio e divergências em relação ao atesto, impossibilitando a comprovação da prestação dos serviços.
Nota fiscal 316, emitida em 3/8/2012, no valor de R$ 164.977,52: falta de identificação do convênio e divergências em relação ao atesto, impossibilitando a comprovação da prestação dos serviços.
Nota fiscal 326, emitida em 19/10/2012, no valor de R$ 57.118,50: falta de identificação do convênio e divergências em relação ao atesto, impossibilitando a comprovação da prestação dos serviços.
37.	As divergências entre as notas fiscais quanto à identificação do convênio, assinaturas e grafia e quanto ao atesto da prestação dos serviços impossibilita a aceitação das notas fiscais como elementos comprobatórios dos pagamentos realizados. Não foi apresentado documento fiscal idôneo que estabelecesse o nexo causal entre os recursos recebidos e as despesas pagas. Além do mais, trata-se, o atesto, de elemento essencial para a liquidação da despesa e comprovação do efetivo fornecimento dos produtos/serviços, em vista do disposto nos arts. 62 e 63 da Lei 4.320/64.
38.	Tendo em vista que a responsável alegou apenas que emitiu os documentos fiscais, não se manifestando em relação às divergências constatadas nas notas fiscais, conforme detalhado na instrução (peça 47) , permanecem as irregularidades apontadas, razão pela qual as alegações de defesa devem ser rejeitadas.
Da alegação relativa à inexecução parcial do objeto do convênio 
39.	Alega a responsável que o apontamento acerca da inexecução parcial do objeto se deveu exclusivamente à tardia fiscalização do concedente, nos trechos melhorados, que foram afetados em sua estrutura, principalmente por fortes chuvas que se concentram todos os anos no Estado do Maranhão, pois o melhoramento nos trechos dos PAs se deu entre 2010/2011 e a inspeção final só ocorrera em outubro de 2014, ou seja, após dois anos do término da obra, fato que fora contestado e justificado por meio do Ofício 789/2014, mas ignorado pelo concedente.
Análise
40.	Em 12/11/2012, a convenente solicitou medição da parcela final do convênio (peça 13, p. 14) . No Relatório de Vistoria Técnica, datado de 26/8/2014 (peça 13, p. 1-4) , consta que as vistorias foram realizadas nos dias 7/5/2013 e 19/8/2014, embora não esteja especificada a data que cada trecho foi vistoriado.
41.	No referido relatório constam as seguintes informações:
Trecho 01
Os serviços de implantação da estrada foram concluídos em 2011, apesar do intenso regime de chuvas na região durante os últimos anos. 
Estava prevista a implantação de 4 BSTC de 1 metro de diâmetro, mas foram executados 2 BSTC de 1 metro, 1 BDTC de 1 metro e 1 BDTC de 0,8 metro.
Estava prevista a construção de 14 metros de pontes de madeira, mas foram implantados apenas 12 metros, sem o devido guarda-corpo. 
Trecho 02
O subtrecho MA-236 ao Povoado Centro de Constantino foi considerado como concluído em 2010.
No subtrecho Povoado Centro de Constantino ao Povoado Campo Achado foram apropriados apenas os serviços de terraplenagem e implantação de obras de arte correntes, embora haja vestígio da recuperação que ocorreu em 2010. Por falta de conservação, o trecho se encontra em péssimas condições de tráfego, o que inviabilizou os demais itens de serviço.
No subtrecho Lago Achado ao Povoado Bacabalzinho, os trabalhos de implantação foram considerados como não executados.
Foram previstos 3 BSTC de 0,8 metros, 1 BSTC de 1 metro e 2 BDTC de 1 metro, mas foram implantados 2 BSTC de 0,6 metros, 2 BSTC de 0,8 metros, 1 BSTC de 1 metro e 1 BDTC de 1 metro.     
Trecho 3
O trecho executado entre 2009/2010 encontra-se com os serviços de terraplenagem e revestimento primário executados em toda sua extensão, sendo considerado como concluídos os trabalhos de implantação do trecho.
Estava prevista a implantação de 1 BDTC de 1 metro e foram implantados 2 BSTC de 1 metro.
Estava prevista a construção de 1 ponte de madeira de 12 metros e foi executada uma de 10 metros, sem o devido guarda-corpo. 
Trecho 4
O trecho executado entre 2009/2010 encontra-se com os serviços de terraplenagem e revestimento primário executados em toda sua extensão, sendo considerado como concluídos os trabalhos referentes à plataforma.
Estava prevista a implantação de 3 BSTC de 1 metro e 1 BDTC de 1 metro, mas foram executados apenas 2 BSTC de 0,6 metro e a confecção de 1 boca de bueiro de 0,6 metro.
42.	Verifica-se que dos 4 trechos, apenas no trecho 2 não foram considerados integralmente executados os serviços de terraplenagem e revestimento primário. Não há como acatar as alegações do responsável de que a tardia fiscalização do concedente e a ocorrência de fortes chuvas é que teriam resultado na constatação da irregularidade, pois nesse caso, os outros trechos executados ou parte deles também teriam sido afetados, tendo em vista a realização das obras entre os anos de 2010/2011, como relata o próprio responsável. Em relação às obras de arte corrente e especiais, constata-se que não foram realizadas de acordo com o previsto, conforme se verifica no Relatório de Vistoria Técnica, datado de 26/8/2014 (peça 13, p. 10-12) , e no item 39 da presente instrução.
43.	Em suma, chega-se à conclusão de que não se configurou a prescrição ressarcitória e sancionatória, foi observada a garantia constitucional ao contraditório e à ampla defesa e não foram apresentados elementos que demonstrem que não houve inexecução parcial do objeto e que esclareçam as divergências entre as notas fiscais apresentadas na prestação de contas.
Da revelia do responsável Raimundo Almeida
44.	Preliminarmente, cumpre tecer breves considerações sobre a forma como são realizadas as comunicações processuais no TCU. A esse respeito, destacam-se o art. 179, do Regimento Interno do TCU (Resolução 155, de 4/12/2002) e os arts. 3º e 4º, inciso III, § 1º, da Resolução TCU 170, de 30 de junho de 2004, in verbis:
Resolução 155/2002 (Regimento Interno) :
Art. 179. A citação, a audiência ou a notificação, bem como a comunicação de diligência, far-se-ão:
I - mediante ciência da parte, efetivada por servidor designado, por meio eletrônico, fac-símile, telegrama ou qualquer outra forma, desde que fique confirmada inequivocamente a entrega da comunicação ao destinatário;
II - mediante carta registrada, com aviso de recebimento que comprove a entrega no endereço do destinatário;
III - por edital publicado no Diário Oficial da União, quando o seu destinatário não for localizado
 (...) 
Resolução TCU 170/2004:
Art. 3º As comunicações serão encaminhadas aos seus destinatários por meio de:
I - correio eletrônico, fac-símile ou telegrama;
II - servidor designado;
III - carta registrada, com aviso de recebimento;
IV - edital publicado no Diário Oficial da União, quando o seu destinatário não for localizado, nas hipóteses em que seja necessário o exercício de defesa".
 (...) 
Art. 4º. Consideram-se entregues as comunicações:
I - efetivadas conforme disposto nos incisos I e II do artigo anterior, mediante confirmação da ciência do destinatário;
II - realizadas na forma prevista no inciso III do artigo anterior, com o retorno do aviso de recebimento, entregue comprovadamente no endereço do destinatário;
III - na data de publicação do edital no Diário Oficial da União, quando realizadas na forma prevista no inciso IV do artigo anterior.
§ 1º O endereço do destinatário deverá ser previamente confirmado mediante consulta aos sistemas disponíveis ao Tribunal ou a outros meios de informação, a qual deverá ser juntada ao respectivo processo.
45.	Portanto, a validade da citação via postal não depende de que o aviso de recebimento seja assinado pelo próprio destinatário da comunicação, o que dispensa, no caso em tela, a entrega do AR em "mãos próprias". A exigência da norma é no sentido de o Tribunal verificar se a correspondência foi entregue no endereço correto, residindo aqui a necessidade de certeza inequívoca. 
46.	Não é outra a orientação da jurisprudência do TCU, conforme se verifica nos julgados a seguir transcritos:
São válidas as comunicações processuais entregues, mediante carta registrada, no endereço correto do responsável, não havendo necessidade de que o recebimento seja feito por ele próprio (Acórdão 3648/2013-TCU-Segunda Câmara, Relator Ministro José Jorge) ;
É prescindível a entrega pessoal das comunicações pelo TCU, razão pela qual não há necessidade de que o aviso de recebimento seja assinado pelo próprio destinatário. Entregando se a correspondência no endereço correto do destinatário, presume-se o recebimento da citação. (Acórdão 1019/2008-TCU-Plenário, Relator Ministro Benjamin Zymler) ;
As comunicações do TCU, inclusive as citações, deverão ser realizadas mediante Aviso de Recebimento - AR, via Empresa Brasileira de Correios e Telégrafos, bastando para sua validade que se demonstre que a correspondência foi entregue no endereço correto. (Acórdão 1526/2007-TCU-Plenário, Relator Ministro Aroldo Cedraz) .
47.	A validade do critério de comunicação processual do TCU foi referendada pelo Supremo Tribunal Federal, nos termos do julgamento do MS-AgR 25.816/DF, por meio do qual se afirmou a desnecessidade da ciência pessoal do interessado, entendendo-se suficiente a comprovação da entrega do "AR" no endereço do destinatário:
EMENTA: AGRAVO REGIMENTAL. MANDADO DE SEGURANÇA. DESNECESSIDADE DE INTIMAÇÃO PESSOAL DAS DECISÕES DO TRIBUNAL DE CONTAS DA UNIÃO. ART. 179 DO REGIMENTO INTERNO DO TCU. INTIMAÇÃO DO ATO IMPUGNADO POR CARTA REGISTRADA, INICIADO O PRAZO DO ART. 18 DA LEI nº 1.533/51 DA DATA CONSTANTE DO AVISO DE RECEBIMENTO. DECADÊNCIA RECONHECIDA. AGRAVO IMPROVIDO.
O envio de carta registrada com aviso de recebimento está expressamente enumerado entre os meios de comunicação de que dispõe o Tribunal de Contas da União para proceder às suas intimações.
O inciso II do art. 179 do Regimento Interno do TCU é claro ao exigir apenas a comprovação da entrega no endereço do destinatário, bastando o aviso de recebimento simples.
48.	No caso em apreço, o responsável foi citado por meio do Ofício 23724/2020-TCU/Seproc (peça 53) e do Ofício 45953/2020-TCU/Seproc (peça 70) , sem sucesso (peças 63 e 71) , tendo sido notificado por meio do Edital 1887/2020-TCU/Seproc, de 23/11/2020 (peça 73) , publicado no DOU de 21/12/2020 (peça 74) . Válida, portanto, sua notificação.
49.	Nos processos do TCU, a revelia não conduz à presunção de que seriam verdadeiras todas as imputações levantadas contra o responsável, diferentemente do que ocorre no processo civil, em que a revelia do réu opera a presunção da verdade dos fatos narrados pelo autor. Dessa forma, a avaliação da responsabilidade dos agentes não pode prescindir da prova existente no processo ou para ele carreada. 
50.	Ao não apresentar sua defesa, o responsável deixou de produzir prova quanto à regularidade da aplicação dos recursos do convênio, em afronta às normas que impõem aos jurisdicionados a obrigação legal de, sempre que demandados pelos órgãos de controle, apresentarem os documentos que demonstrem a correta utilização das verbas públicas, a exemplo do contido no art. 93 do Decreto-Lei 200/67: "Quem quer que utilize dinheiros públicos terá de justificar seu bom e regular emprego na conformidade das leis, regulamentos e normas emanadas das autoridades administrativas competentes." 
51.	Mesmo as alegações de defesa não sendo apresentadas, considerando o princípio da verdade real que rege esta Corte, procurou-se buscar, em manifestações do responsável na fase interna desta Tomada de Contas Especial, se havia algum argumento que pudesse ser aproveitado a seu favor. 
52.	Embora tenham sido apresentadas justificativas, não há nos autos nenhum argumento que possa vir a ser analisado e posteriormente servir para afastar as irregularidades apontadas.
53.	Portanto, não há elementos para que se possa efetivamente aferir e reconhecer a ocorrência de boa-fé na conduta do responsável ou de quaisquer outros excludentes de culpabilidade, podendo o Tribunal, desde logo, a proferir o julgamento de mérito pela irregularidade de suas contas, nos termos dos §§ 2º e 6º do art. 202 do Regimento Interno do TCU. (Acórdão 133/2015-TCU-Primeira Câmara, Rel. Min. Bruno Dantas; 2.455/2015 - 1ª Câmara, Rel. Min. Bruno Dantas; 3.604/2015 - 1ª Câmara, Rel. Min. Bruno Dantas; 5.070/2015 - 2ª Câmara, Rel. Min. Subst. André de Carvalho e 2.424/2015 - Plenário, Rel. Min. Benjamin Zymler) .
54.	Dessa forma, o responsável deve ser considerado revel, nos termos do art. 12, §3º, da Lei 8.443/1992, devendo suas contas serem julgadas irregulares, condenando-o ao débito apurado e aplicando-lhe a multa prevista no art. 57 da Lei 8.443/1992.
Prescrição da Pretensão Punitiva
55.	Vale ressaltar que a pretensão punitiva do TCU, conforme Acórdão 1441/2016-TCU-Plenário, Relator: Benjamin Zymler, que uniformizou a jurisprudência acerca dessa questão, subordina-se ao prazo geral de prescrição indicado no art. 205 do Código Civil, que é de dez anos, contado da data de ocorrência da irregularidade sancionada, nos termos do art. 189 do Código Civil, sendo este prazo interrompido pelo ato que ordenar a citação, a audiência ou a oitiva do responsável.
56.	No caso em exame, não ocorreu a prescrição, uma vez que as irregularidades sancionadas ocorreram em 31/1/2013, dia seguinte ao do término da data limite para apresentação da prestação de contas, e o ato de ordenação das citações ocorreu em 19/5/2020 (peça 49) .
CONCLUSÃO
57.	Em face da análise promovida na seção "Exame Técnico", verifica-se que Raimundo Almeida não logrou comprovar a boa e regular aplicação dos recursos. Instado a se manifestar, optou pelo silêncio, configurando a revelia, nos termos do § 3º, do art. 12, da Lei 8.443/1992.
58.	As alegações de defesa apresentadas pela responsável empresa Terra Plana Construções Civil Ltda. não foram suficientes para sanar as irregularidades a ela atribuídas, devendo ser rejeitadas.
59.	Verifica-se que não houve a prescrição da pretensão punitiva, conforme análise já realizada.
60.	Tendo em vista que não constam dos autos elementos que permitam reconhecer a boa-fé dos responsáveis ou a ocorrência de outras excludentes de culpabilidade, sugere-se que as suas contas sejam julgadas irregulares, nos termos do art. 202, § 6º, do Regimento Interno do TCU, com a imputação do débito atualizado monetariamente e acrescido de juros de mora, nos termos do art. 202, §1º do Regimento Interno do TCU, descontado o valor eventualmente recolhido, com a aplicação da multa prevista no art. 57 da Lei 8.443/1992.
PROPOSTA DE ENCAMINHAMENTO
61.	Diante do exposto, submetem-se os autos à consideração superior, propondo:
a) considerar revel Raimundo Almeida (CPF: XXX.673.013-XX) , prefeito do Município de Lago Verde/MA, no período de 1/1/2009 a 31/12/2012, para todos os efeitos, dando-se prosseguimento ao processo, com fulcro no art. 12, § 3º, da Lei n. 8.443/92;
b) rejeitar as alegações de defesa da empresa Terra Plana Construções Civil Ltda. (CNPJ 05.824.687/0001-01) ;
c) julgar irregulares, nos termos dos arts. 1º, inciso I, 16, inciso III, alínea "c", § 2º, da Lei 8.443/92, c/c os arts. 19 e 23, inciso III, da mesma Lei, e com arts. 1º, inciso I, 209, inciso III, 210 e 214, inciso III, do Regimento Interno/TCU, as contas de Raimundo Almeida (CPF: XXX.673.013-XX) , prefeito do Município de Lago Verde/MA, no período de 1/1/2009 a 31/12/2012, e da empresa Terra Plana Construções Civil Ltda. (CNPJ 05.824.687/0001-01) , condenando-os solidariamente ao pagamento das importâncias a seguir especificadas, atualizadas monetariamente e acrescidas dos juros de mora, calculadas a partir das datas discriminadas até a data do efetiva quitação do débito, fixando-lhes o prazo de quinze dias, para que comprovem, perante o Tribunal, o recolhimento das referidas quantias aos cofres do Instituto Nacional de Colonização e Reforma Agrária, nos termos do art. 23, inciso III, alínea "a", da citada lei:
Quantificação do débito
	Data de ocorrência
	Valor histórico (R$) 
	Débito/Crédito

	25/07/2011
	R$311.642,46
	 D

	03/08/2011
	R$535.186,29
	 D

	19/10/2012
	R$55.976,13
	 D

Valor atualizado do débito (sem juros) em 6/4/2021: R$ 1.633.375,48.
d) aplicar individualmente aos responsáveis Raimundo Almeida (CPF: XXX.673.013-XX) e Terra Plana Construções Civil Ltda. (CNPJ 05.824.687/0001-01) , a multa prevista no art. 57 da Lei 8.443/1992, c/c o art. 267 do RI/TCU, fixando-lhes o prazo de quinze dias, a contar da notificação, para que comprovem, perante o Tribunal (art. 214, III, a, do Regimento Interno do TCU) , o recolhimento da dívida aos cofres do Tesouro Nacional, atualizada monetariamente desde a data do acórdão que vier a ser proferido por este Tribunal até a do efetivo recolhimento, se pagas após o vencimento, na forma da legislação em vigor;
e) autorizar, desde logo, a cobrança judicial das dívidas, caso não atendidas a notificação, na forma do disposto no art. 28, inciso II, da Lei nº 8.443/92;
f) autorizar também, desde logo, se requerido, com fundamento no art. 26 da Lei 8.443, de 1992 c/c o art. 217, §§ 1º e 2º do Regimento Interno, o parcelamento da dívida em até 36 parcelas, incidindo sobre cada parcela, corrigida monetariamente, os correspondentes acréscimos legais fixando- lhes o prazo de quinze dias, a contar do recebimento da notificação, para comprovar perante o Tribunal o recolhimento da primeira parcela, e de trinta dias, a contar da parcela anterior, para comprovar os recolhimentos das demais parcelas, devendo incidir sobre cada valor mensal, atualizado monetariamente, os juros de mora devidos, no caso do débito, na forma prevista na legislação em vigor, alertando os responsáveis de que a falta de comprovação do recolhimento de qualquer parcela importará o vencimento antecipado do saldo devedor, nos termos do § 2º do art. 217 do Regimento Interno deste Tribunal;
g) enviar cópia do Acórdão a ser prolatado, bem como do Relatório e do Voto que o fundamentarem, à Procuradoria da República no Estado do Maranhão, nos termos do § 3º do art. 16 da Lei 8.443/1992, c/c o § 7º do art. 209 do Regimento Interno do TCU, para adoção das medidas cabíveis; e
		  h) enviar cópia do acórdão que vier a ser proferido ao Instituto Nacional de Colonização e Reforma Agrária e aos responsáveis, para ciência, informando que a presente deliberação, acompanhada do Relatório e do Voto que a fundamenta, está disponível para a consulta no endereço www.tcu.gov.br/acordaos, além de esclarecer que, caso requerido, o TCU poderá fornecer sem custos as correspondentes cópias, de forma impressa.
2. 	O membro do Ministério Público junto ao TCU, neste ato representado pelo Procurador Júlio Marcelo de Oliveira, discordou parcialmente da proposta de encaminhamento apresentada pela SecexTCE, conforme excerto de sua manifestação a seguir transcrita (peça 100) :
O Ministério Público de Contas diverge parcialmente da proposta de encaminhamento da unidade técnica, pelos motivos que passa a expor.
Ao ver do MP de Contas, a responsabilidade da empresa Terra Plana Construções Civil Ltda. neste processo deve-se ater ao débito decorrente da inexecução parcial dos serviços, aferido na fiscalização in loco ocorrida em 19/8/2014 (peça 13) . Isso porque o dever de demonstrar o bom e regular emprego dos recursos públicos, por meio de documentação idônea que permita estabelecer o nexo de causalidade entre os recursos federais e as despesas efetuadas, compete ao gestor dos recursos públicos.
A divergência entre as notas fiscais originalmente inseridas no Siconv (Plataforma +Brasil, Acesso Livre, Aba "Execução Convenente" - Módulo "Documento de Liquidação") , com datas de upload em 26/7/2012 e 24/10/2013 (peças 80 a 86) , e as notas fiscais apresentadas posteriormente, em 14/4/2016 (peças 87 a 93) e em 5/5/2016 (peça 96, p. 6, peça 97, p. 2, peça 98, pp. 1 e 5, e peça 99, pp. 2, 4 e 6, documentos extraídos da Plataforma +Brasil, Acesso Livre, Aba "Prestação de Contas" - Módulo "Anexos") , com destaque para a diferença de grafia existente na 3ª via das notas fiscais 206, 207 e 208 (peças 80 a 82 e 87 a 89) , realmente põe em dúvida a fidedignidade desses documentos de despesas, pois não se sabe qual versão da mesma nota fiscal é a verdadeira. Isso levou o Incra a suspeitar que "a convenente tem posse de várias guias da mesma nota fiscal e fica utilizando [de] acordo com sua necessidade" (peça 19, p. 23) . 
Não obstante tais indícios de montagem ou adulteração, não está comprovado nos autos que as notas fiscais originalmente inseridas no Siconv (peças 80 a 86) e que embasaram os pagamentos à contratada são inidôneas. Isso porque a alteração pode ter ocorrido apenas nas cópias  dos documentos fiscais apresentados posteriormente pelo convenente, com vistas a sanear as pendências apontadas no parecer financeiro datado de 18/12/2013, quais sejam, a falta de "atesto pelo responsável do setor competente confirmando a prestação dos serviços, com data e assinatura", nas notas fiscais 206, 207, 208, 314, 315, 316 e 326  (peça 19, pp. 3/7) , e a falta de "referência ao Convênio nº 704.699" nas notas fiscais 314, 315, 316 e 326 (peça 19, pp. 5/7) . Com efeito, na peça de defesa apresentada ao concedente, datada de 23/3/2016, o responsável alegou ter saneado essas pendências por meio da inclusão, no Siconv, de notas fiscais legíveis, com o atesto do responsável confirmando a prestação de serviços (peça 94, pp. 1/6) .
Em razão das diferenças existentes entre as notas fiscais apresentadas antes e após a diligência, o Incra concluiu que o convenente deveria disponibilizar no Siconv os originais das notas fiscais (peça 19, pp. 16, 21, 23 e 25) , o que não foi atendido (peça 19, p. 32, e peça 21) .
A falta de entrega dos documentos originais de despesa é irregularidade que deve ser atribuída apenas ao gestor dos recursos, e não à empresa contratada, cuja obrigação de guardar documentos fiscais está restrita ao período de 5 anos (arts. 174 e 195 do Código Tributário Nacional) . Como a última nota fiscal foi emitida em 19/10/2012 (peça 46) , no momento da citação pelo TCU, em 2020, o prazo quinquenal já se havia esgotado. 
O fato de o ex-gestor não ter se desincumbido do seu ônus probatório não justifica a responsabilização da empresa. Tampouco se pode concluir, com base nos elementos presentes nos autos, que houve a emissão de nota fiscal inidônea por parte da empresa. 
Desse modo, a empresa deve ser condenada apenas pelo débito decorrente do recebimento de pagamentos por serviços não executados.
A tabela a seguir resume as despesas efetuadas com recursos do convênio, segundo informações extraídas das notas fiscais e dos extratos bancários:
	Nota Fiscal
	Data de Emissão
	Valor Bruto (R$) 
	ISS
 (R$) 
	INSS
 (R$) 
	Valor Líquido Pago à Contratada
 (R$) 
	Data de Pagamento

	206
	22/07/2011
	41.398,50
	2.069,93
	1.593,84
	37.734,73
	25/07/2011

	207
	22/07/2011
	187.153,00
	9.357,65
	7.205,39
	170.589,96
	25/07/2011

	208
	25/07/2011
	89.451,02
	4.472,55
	3.443,86
	81.534,61
	25/07/2011

	314
	02/08/2012
	229.318,50
	3.439,78
	0
	225.878,72
	03/08/2012

	315
	03/08/2012
	151.812,44
	2.277,19
	0
	149.535,25
	03/08/2012

	316
	03/08/2012
	164.977,52
	2.474,66
	0
	162.502,86
	03/08/2012

	326
	19/10/2012
	57.118,50
	0
	0
	57.118,50
	19/10/2012

	TOTAL
	921.229,48
	24.091,76
	12.243,09
	884.894,63
	-

Por meio das notas fiscais acima discriminadas, a empresa contratada declarou ter executado serviços no valor total de R$ 921.229,48. A vistoria in loco realizada pelo Incra concluiu que os serviços executados totalizaram R$ 778.377,88, ocasionando dano de R$ 143.618,68, dos quais R$ 140.746,31 constituem dano aos cofres federais, e R$ 2.872,37 representam dano aos cofres municipais.
Assim, as alegações de defesa apresentadas por Terra Plana Construções Civil Ltda. devem ser parcialmente rejeitadas, a fim de que sua condenação em débito seja pelo valor de R$ 140.746,31, sem prejuízo da aplicação da multa do art. 57 da Lei 8.443/1992.
Quanto ao ex-prefeito, verifica-se que permaneceu revel, não tendo elidido, pois, as duas irregularidades que motivaram sua citação.
Dessa forma, cumpre julgar irregulares as contas de Raimundo Almeida, com sua condenação em débito pelo valor constante do ofício citatório e aplicação da multa do art. 57 da Lei 8.443/1992.
III
Ante o exposto, o Ministério Público de Contas manifesta-se no sentido de o Tribunal:
a) considerar Raimundo Almeida revel; 
b) acolher parcialmente as alegações de defesa apresentadas por Terra Plana Construções Civil Ltda.;
c) julgar irregulares, nos termos dos arts. 1º, inciso I, 16, inciso III, alínea "c", da Lei 8.443/1992, c/c os arts. 19 e 23, inciso III, da mesma lei, as contas de Raimundo Almeida e Terra Plana Construções Civil Ltda., e:
c.1) condenar Raimundo Almeida e Terra Plana Construções Civil Ltda., solidariamente, ao pagamento das importâncias a seguir especificadas, atualizadas monetariamente e acrescidas dos juros de mora, calculadas a partir das datas discriminadas até a data da efetiva quitação do débito, fixando-lhes o prazo de 15 dias, para que comprovem, perante o Tribunal, o recolhimento das referidas quantias aos cofres do Incra, nos termos do art. 23, inciso III, alínea "a", da citada lei, c/c o art. 214, inciso III, alínea "a", do Regimento Interno do TCU:  
	Data de Referência
	Valor Histórico (R$) 

	3/8/2011
	84.770,18

	19/10/2012
	55.976,13

c.2) condenar Raimundo Almeida ao pagamento das importâncias a seguir especificadas, atualizadas monetariamente e acrescidas dos juros de mora, calculadas a partir das datas discriminadas até a data da efetiva quitação do débito, fixando-lhe o prazo de 15 dias, para que comprove, perante o Tribunal, o recolhimento das referidas quantias aos cofres da Incra, nos termos do art. 23, inciso III, alínea "a", da citada lei, c/c o art. 214, inciso III, alínea "a", do Regimento Interno do TCU:  
	Data de Referência
	Valor Histórico (R$) 

	25/7/2011
	311.642,46

	3/8/2011
	450.416,11

d) aplicar a Raimundo Almeida e à empresa Terra Plana Construções Civil Ltda., individualmente, a multa prevista no art. 57 da Lei 8.443/1992, c/c o art. 267 do Regimento Interno do TCU, fixando-lhes o prazo de 15 dias, a contar da notificação, para que comprovem, perante o Tribunal (art. 214, III, alínea "a", do Regimento Interno do TCU) , o recolhimento da dívida aos cofres do Tesouro Nacional, atualizada monetariamente desde a data do acórdão que vier a ser proferido por este Tribunal até a data do efetivo recolhimento, se paga após o vencimento, na forma da legislação em vigor;
e) autorizar, desde logo, a cobrança judicial das dívidas, caso não atendidas as notificações, na forma do disposto no art. 28, inciso II, da Lei 8.443/1992;
f) autorizar também, desde logo, se requerido, com fundamento no art. 26, da Lei 8.443/1992, c/c o art. 217, §§ 1º e 2º, do Regimento Interno do TCU, o parcelamento das dívidas em até 36 parcelas, incidindo, sobre cada parcela, corrigida monetariamente, os correspondentes acréscimos legais, fixando-lhes o prazo de 15 dias, a contar do recebimento da notificação, para comprovarem, perante o Tribunal, o recolhimento da primeira parcela, e de 30 dias, a contar da parcela anterior, para comprovarem os recolhimentos das demais parcelas, devendo incidir, sobre cada valor mensal, atualizado monetariamente, os juros de mora devidos, no caso do débito, na forma prevista na legislação em vigor, alertando os responsáveis de que a falta de comprovação do recolhimento de qualquer parcela importará o vencimento antecipado do saldo devedor, nos termos do § 2º do art. 217 do Regimento Interno do TCU; 
g) dar ciência do acórdão a ser prolatado à Procuradoria da República no Estado de Maranhão, nos termos do § 3º do art. 16 da Lei 8.443/1992, c/c o § 7º do art. 209 do Regimento Interno do TCU, e ao Incra.
É o relatório.

Raimundo Benedito de Oliveira Júnior (OAB/MA 5.706).

Procurador Júlio Marcelo de Oliveira.

TOMADA DE CONTAS ESPECIAL. CONVÊNIO. NÃO COMPROVAÇÃO DA REGULAR APLICAÇÃO DOS RECURSOS DISPONIBILIZADOS. LONGO TEMPO DECORRIDO DESDE A OCORRÊNCIA DOS FATOS. CARACTERIZAÇÃO DO PREJUÍZO À AMPLA DEFESA DE UM DOS RESPONSÁVEIS. IRREGULARIDADE DAS CONTAS DO GESTOR.

TOMADA DE CONTAS ESPECIAL (TCE)

Secretaria de Controle Externo de Tomada de Contas Especial (SecexTCE).

Os presentes autos de Tomada de Contas Especial (TCE) foram instaurados pelo Instituto Nacional de Colonização e Reforma Agrária (Incra) em desfavor de Raimundo Almeida (134.673.013-04) , prefeito de Lago Verde/MA (1/1/2009 a 31/12/2012) , em razão de ausência de documentação comprobatória das despesas efetuadas com recursos federais repassados por meio do Convênio 19000/2009, firmado entre aquela autarquia e o referido município, tendo por objeto o melhoramento de 34,60 km de estradas vicinais.
Para a realização da avença, com vigência entre 7/12/2009 e 31/12/2012, foram disponibilizados recursos federais na ordem de R$ 903.556,62, creditados em conta específica em três parcelas (peça 29) .  O prazo para a prestação de contas se encerrou em 30/1/2013.
A citação dos responsáveis, ex-prefeito e Terra Plana Construções Civil Ltda., empresa contratada, na fase externa da tomada de contas especial, foi justificada em virtude da constatação das seguintes irregularidades:
	a) execução apenas parcial do objeto do convênio, no percentual de 84,42%, em razão de não terem sido integralmente executados os itens de terraplenagem, obras de arte corrente, obras de arte especiais e revestimento primário, conforme consta no Relatório de Vistoria Técnica, datado de 26/8/2014 (peça 13) ; e
	b) utilização, na execução do convênio, de diversas notas fiscais que apresentaram divergências, conforme consignado no Parecer Financeiro do Incra, datado de 3/8/2016, situação agravada pela inserção no Siconv do edital de licitação incompleto e pela falta de inserção no referido sistema do parecer jurídico (nota fiscal 206, emitida em 22/7/2011, no valor de R$ 41.398,50; nota fiscal 207, emitida em 22/7/2011, no valor de R$ 187.153,00; nota fiscal 208, emitida em 22/7/2011, no valor de R$ 89.451,02; nota fiscal 314, emitida em 2/8/2012, no valor de R$ 229.318,50; nota fiscal 315, emitida em 3/8/2012, no valor de R$ 151.812,44; nota fiscal 316, emitida em 3/8/2012, no valor de R$ 164.977,52; nota fiscal 326, emitida em 19/10/2012, no valor de R$ 57.118,50) .
Instados a se pronunciar no processo, somente a empresa Terra Plana apresentou suas alegações de defesa (peças 64-68) . O Sr. Raimundo Almeida, embora regularmente citado (peça 73) , deixou correr in albis o prazo que lhe foi concedido, motivo pelo qual deve ser considerado revel, nos termos do art. 12, §3º, da Lei 8.443/1992.
A Secretaria de Controle Externo de Tomada de Contas Especial - SecexTCE, após análise da defesa apresentada, opinou pela irregularidade das contas dos responsáveis, com suas condenações em débito e a aplicação de multa individual, fundamentada no art. 57 da Lei 8.443/1992.
O Ministério Público junto ao Tribunal (MPTCU) discordou parcialmente da proposta da unidade técnica, especialmente quanto à condenação da empresa contratada pela integralidade do débito apurado.
Para o Parquet de Contas a responsabilidade da empresa Terra Plana Construções Civil Ltda. neste processo se deve ater ao débito decorrente da inexecução parcial dos serviços, aferido na fiscalização in loco ocorrida em 19/8/2014 (peça 13) , não podendo ser responsabilizada pela apresentação de documentação inidônea na comprovação da aplicação dos recursos, encargo esse do gestor dos recursos públicos, conforme defende.
Feito esse histórico, passo a analisar o mérito deste processo.
De início, aplico ao Sr. Raimundo Almeida os efeitos da revelia previstos no art. 12, § 3º, da Lei 8.443/1992. 
Deixo de acatar a preliminar de prescrição da pretensão ressarcitória. 
No que tange ao reconhecimento da prescrição no caso concreto, a unidade técnica, no relatório que integrou a deliberação embargada, trouxe extensa análise, inclusive, quanto à aplicação no caso concreto das regras contidas na Lei 9.783/1999, concluindo pela não ocorrência da prescrição suscitada.
A empresa Terra Plana alegou que o longo transcurso de tempo desde os fatos ocorridos até a sua notificação teria comprometido o exercício do contraditório e da ampla defesa, a justificar o seu afastamento do polo passivo desta tomada de contas especial.
A jurisprudência do TCU é firme no sentido de que o decurso de prazo, por si só, não conduz ao afastamento das irregularidades. Tal circunstância somente enseja a ausência de pressupostos de desenvolvimento válido e regular do processo caso ocorra dano insuperável para a defesa. Entendo que tal premissa efetivamente se aplica à empresa responsável. 
O relatório de visita técnica, elaborado em 2014 (peça 13) , identificou a inexecução parcial da avença, impugnando, por conseguinte, parcela dos valores aplicados.
A análise financeira, por sua vez, considerou que os documentos apresentados na prestação de contas não se encontravam aptos a comprovar a regular aplicação dos recursos envolvidos, motivo pelo qual sugeriu o ressarcimento integral dos valores empregados.
Dessa forma, considerando que a análise financeira abarcou a integralidade dos recursos envolvidos, o Relatório do Tomador de Contas, lavrado em 27 de setembro de 2018 e acostado ao processo à peça 39, apontou como motivação para a instauração desta TCE a não aprovação final da prestação de contas apresentada, haja vista a ausência de peças suficientes para comprovação das respectivas despesas financeiras, deixando de lado a impugnação da execução física apontada.
Diante disso, somente foi chamado na fase interna da tomada de contas especial o ex-alcaide, responsável que era pela apresentação da comprovação da regular aplicação dos recursos federais que lhe foram disponibilizados.
Assim, veja-se que a empresa contratada somente foi instada a se manifestar nos autos por provocação deste Tribunal, na fase externa da TCE, por meio do Ofício 23.725/2020-TCU/Seproc, datado de maio de 2020, ou seja, oito anos após a realização de seus serviços.
Não desconheço que a jurisprudência desta Casa é pacífica no sentido de que a garantia ao direito à ampla defesa e ao contraditório se dá, em atenção ao devido processo legal, na fase externa da tomada de contas especial, que se inicia com a autuação do processo junto a este Tribunal e finda com o julgamento (Acórdão 2016/2018-TCU-Segunda Câmara, 653/2017-TCU-2ª Câmara, 1.540/2009-TCU-1ª Câmara, 2.647/2007-TCU-Plenário, e 2.329/2006-TCU-2ª Câmara, dentre outros
Ainda assim, nesse caso concreto em que a natureza do serviço prestado, execução de estradas vicinais, caracterizadas pela ausência de revestimento asfáltico, se deteriora com o tempo de forma acentuada, o transcurso de quase uma década desde a sua a execução caracteriza o comprometimento do direito de defesa da empresa em questão.
Aliado a isso, o relatório de visita técnica também traz algumas peculiaridades que  merecem ser mais de perto analisadas.
Em alguns pontos do referido documento, há a sinalização da efetiva execução dos serviços, desconsiderados por força da péssima condição encontrada.
Isso ocorreu no exame do Trecho 02 - MA 236 ao povoado Centro do Constâncio/pov. Bacabalzinho (peça 13, p. 2) , mais especificamente em relação aos serviços executados do povoado de Centro do Constâncio até Campo Achado. Nesse local, o engenheiro responsável pela vistoria somente considerou os serviços de terraplanagem e de implantação das obras de arte correntes, sob a seguinte alegação, verbis:
 (...)  pois embora tenha algum vestígio da recuperação que ocorreu em 2010, mas a verdade é que o trecho por falta de tráfego e da conservação se encontra em péssima condição de tráfego, o que impossibilita a apropriação dos demais itens do serviço implantação (...) 
Tal apontamento vem ao encontro do argumento da empresa de que parcela dos serviços já havia se perdido quando da realização da fiscalização, ocorrida somente em 2014. O relatório de vistoria técnica ratifica a informação da empresa de que a região foi maltratada por regime pesado de chuvas após a realização dos serviços.
Em outros pontos, o subscritor do relatório em apreço afirma que em alguns trechos foram considerados como não executados os serviços de implantação, como no caso do trecho entre o Lago Achado e o final do povoado de Bacabalzinho, sem, entretanto, especificar os motivos da impugnação total dos serviços ali realizados.
Embora algumas questões sejam mais objetivas, como a ausência da edificação das obras de artes correntes e especiais que menciona, a continuidade desta tomada de contas especial em relação à inexecução contratual careceria da realização de diligência para esclarecimento dos fatos, providência esta que, neste momento, poderá não lograr êxito, em vista do tempo decorrido. 
Imagino que as dificuldades com que me deparo neste momento para analisar a questão sejam as mesmas de que se ressente a empresa, instada após longo tempo para se defender de inexecução parcial dos serviços por ela prestados.
Diante disso, considerando a imprecisão nos dados apontados no relatório de vistoria técnica, que não especificou com detalhes os motivos da impugnação de todos os serviços que menciona e o longo tempo decorrido desde a ocorrência dos fatos, acolho a preliminar suscitada, para considerar prejudicada a avaliação da responsabilidade da empresa contratada e arquivar, em relação a ela, a presente TCE, sem julgamento de mérito, por ausência de constituição e desenvolvimento válido e regular do processo, com base no art. 212 do Regimento Interno do TCU.
Quanto à execução financeira, acompanho a conclusão da unidade técnica de que as divergências, inclusive de grafia, entre as notas fiscais originalmente integrantes da prestação de contas e as posteriormente juntadas pela prefeitura, com vistas à suprir deficiências apontadas quanto à identificação do convênio, às assinaturas do engenheiro responsável pelo atesto e ao atesto da prestação dos serviços impossibilitam a aceitação desses documentos como elementos comprobatórios dos pagamentos realizados. 
Não há no processo documento fiscal idôneo que estabeleça o nexo causal entre os recursos recebidos e as despesas pagas, motivo pelo qual se justifica a condenação em débito do gestor responsável pela comprovação da regular aplicação dos recursos a ele disponibilizados.
Acompanho o posicionamento do MPTCU no sentido de que a empresa não pode ser responsabilizada pela apresentação de documentação inidônea na comprovação da aplicação dos recursos, encargo esse do gestor dos recursos públicos.
Por fim, entendo, na linha defendida pela unidade técnica, não caracterizada a prescrição da pretensão punitiva deste Tribunal, motivo pelo qual proponho a aplicação de multa ao responsável. Isso porque a irregularidade sancionada ocorreu em 31/1/2013 (dia seguinte ao término da data final para apresentação da prestação de contas) e o ato de ordenação da citação ocorreu em 19/5/2020 (peça 49) , antes, portanto, do interregno de dez anos previsto no art. 205 do Código Civil, utilizado subsidiariamente por este Tribunal, conforme Acórdão 1441/2016-TCU-Plenário.
	Dessa forma, voto pela adoção da minuta de acórdão que trago à consideração deste colegiado.
TCU, Sala das Sessões, em 17 de agosto de 2021.
Ministro VITAL DO RÊGO 
Relator